最高法院刑事判決　　　　　　一○○年度台上字第五六二五號
上　訴　人　廖學廣
選任辯護人　羅子武律師
上列上訴人因違反貪污治罪條例案件，不服台灣高等法院中華民
國九十九年十一月十八日第二審更審判決（九十七年度重上更(三)
字第二一０號，起訴案號：台灣士林地方法院檢察署八十二年度
偵字第一一０四二號），提起上訴，本院判決如下：
    主  文
上訴駁回。
    理  由
按刑事訴訟法第三百七十七條規定：上訴於第三審法院，非以判
決違背法令為理由不得為之；是提起第三審上訴，應以原判決違
背法令為理由，係屬法定要件；如果上訴理由書狀並未依據卷內
訴訟資料具體指摘原判決不適用何種法則或如何適用不當，或所
指摘原判決違法情事顯與法律規定得為第三審上訴理由之違法情
形不相適合時，均應認其上訴為違背法律上之程式，予以駁回。
本件原判決撤銷第一審之科刑判決，改判論處上訴人廖學廣公務
員連續對於入款，明知不應徵收而徵收罪刑（處有期徒刑二年，
減為有期徒刑一年）。上訴人之上訴意旨略稱：（一）建商於建
築時非僅只有現場或有形之損害，尚有使用道路、公共設施減少
使用時間或未達損害之耗損、空氣污染等無形之損害，並非承辦
人員到場勘查可以得知。原判決徒以證人廖肇榕、楊模麟、簡進
武之證詞，率認上訴人所收之款項，並非屬台灣省建築管理規則
所規定之代金，殊屬率斷。再者，原判決以上訴人所收入款項非
使用於修復公共設施之損害云云，認定該款項非代金。然前開管
理規則之代金，僅規定收入原因，並未規定支出之原因，且法令
亦無要求代金之全額皆須使用在修復公共設施之損害；其之認定
亦有違法。（二）依卷內資料，除原判決所引證人等於偵查庭之
供述外，尚有於原審之證述及其他證人之證述，都表示未遭強迫
或於不得已之情況下捐款。原判決僅採片面不完整之部分證人之
證詞，即將所有款項之性質，皆認定非屬自由樂捐，而對曾在原
審表示是樂捐，或非遭強募之捐款等有利於上訴人之證詞，未說
明不採之理由，判決不無瑕疵。上訴人所收取之款項，既屬捐款
人自由樂捐，即有台灣統一捐募運動實施辦法第十條第一項第一
款之適用。（三）關於臨時市場之「使用費」，仍是架構在攤位
使用人與公所間之私經濟關係。上訴人為達行政目的而與私人間
達成之私法契約關係，應與租稅或其他入款無關，更不得以其支
出方式，推論非屬私法契約之款項，而逕認是租稅或其他入款。
攤販使用之權利係依私法上之契約關係，並非無法律上之原因及
理由，故絕非依法本無繳納義務。且上訴人更無刑法第一百二十
九條第一項之明知不應徵收而徵收之主觀犯意，原判決認定上訴
人具有不應徵收而徵收之故意，有適用法則不當之違法。（四）
原判決附表三（下同）既有未具名者五十五位，原判決未說明如
何認定渠等繳納款項之主觀意思，及繳納款項之理由或目的，僅
論述渠等繳納之情節當與其他具名之人相同云云，有調查未盡及
理由不備之違法。（五）原判決認上訴人並無涉犯藉端強募財物
及圖利罪等情，因此，上訴人辯稱所收款項，是依據建築法第六
十八條、台灣省建築管理規則第三十二條、台灣省統一捐募運動
實施辦法第十條第一項第一款及基於私經濟活動之契約關係而為
，即是依法行政之依據，縱原判決認定與上開法令規定意旨不合
，應僅係判定上訴人行政裁量權是否有瑕疵，不得驟認係明知故
意之違法，甚或該當刑法第一百二十九條第一項之犯罪構成要件
。上訴人既具有裁量權，即非毫無法令依據而收取款項，原審未
能辨明依法行政之意涵，率認上訴人違法及具有明知故意云云，
應有不當。（六）捐獻款之收入在財政收支劃分法第八節、地方
制度法第六十三、六十四條及第六十五條第九款為鄉鎮市之地方
收入之一，法有明文，此項規定非得由民意機關剝奪，原判決有
適用法則不當之違背法令等語。
惟查：原判決依憑調查證據之結果並綜合卷內證據資料，認定上
訴人有其事實欄所載之犯行，已於理由內詳敘其調查證據之結果
及取捨證據認定之理由。並就上訴人否認其有何明知不應徵收而
徵收之情事，辯稱：本件乃係其鎮長之行政裁量權，為其施政的
實證作法，就捐款及使用費之收受及使用，並無不法，且發放未
損害證明亦係依規定云云，為卸責之詞，不足採信，予以論述指
駁。從形式上觀察，原判決並無足生影響判決結果之違背法令情
形。按採證認事，係事實審法院之職權，其對證據證明力所為之
判斷，如未違背經驗法則與論理法則，復已敘述其憑以判斷之心
證理由，即不能任意指為違法。原判決已於理由欄詳予說明：依
台灣省建築管理規則第三十二條規定：「建築物完工時起造人或
承造人應修復公有建築物、公共設施，清理一切廢棄物後，始得
申請使用執照，前項公有建物、公共設施修復，起造人或承造人
可以繳納代金方式，由縣市主管機關代為修復」。而上訴人對於
此規則在鎮公所適用上是否依規定執行，雖辯稱：伊在建商申請
使用執照時，有依前開規則由建商決定是自行修復或繳納代金由
公所修繕云云，惟依證人廖肇榕、楊模麟、簡進武之證述及上訴
人之部分供陳，足認該捐獻款之收取，並不是以該建商施工確已
造成公共設施之損害之要件而收取之代金，況且上訴人就所收受
款項之使用，亦非以修復公共設施之損害為限，尚有其他補助文
化活動、救濟低收入住戶等各項支出。從而，上訴人所收款項並
非前開管理規則所規定之「代金」性質，所辯：係繳納代金云云
，實無可採信。台灣省統一捐募運動實施辦法第十條第一項第一
款規定：捐募應以自由樂捐方式，進行勸募，不得硬性規定認捐
額數，強制攤派捐款。依相關證人之證陳，捐款予鎮公所的原因
，都是受限於無損害證明取得須經由上訴人同意，在不得不捐出
的情況下而為，並不符合前述按台灣省統一捐募運動實施辦法所
定捐募應以自由樂捐方式，進行勸募，不得硬性規定認捐額數，
強制攤派捐款之規定，其所為論述，於法並無不合。上訴意旨（
一）、（二）或置原判決所為明白論斷於不顧，或仍持已為原判
決指駁之陳詞再事爭辯，自非合法之第三審上訴理由。原判決就
關於臨時市場「使用費」部分，以一般公有市場、夜市或攤販集
中場，均係以公共造產之方式，由相關單位籌組設立，再依租賃
契約向承租之商店、攤販收取租金、清潔費、要無於未確定承租
商家前即先行收取設立使用費情形，上訴人自民國八十年十二月
二十七日起，即連續向如附表三所示之人收取設立使用費。然上
訴人係於八十一年八月十二日始公告忠孝東路為臨時攤販集中區
，共設立一百四十個攤位，惟如附表三所示，上訴人計向四百人
收取設立使用費，則如何分攤使用？且該攤販集中區既已於八十
一年八月十二日即已完成設立，上訴人又何以截至八十二年九月
二十九日仍予收取設立使用費，參以卷附之租賃契約書，均係約
定於八十一年七月二十九日即交由攤販啟用，是於訂立承租契約
之前半年即開始收取設立使用費，顯不合理。且上訴人既稱觀光
夜市之設立使用費係新台幣（下同）十五萬元，黃昏市場則係七
萬五千元，惟依卷附資料顯示卻有部分攤販繳納十二萬元，至於
上訴人所收取之設立使用費既屬代收款，依代收代付及專款專用
之會計原則，該筆代收款亦僅能支用於觀光夜市或集中攤販運用
於各項目，核與卷附代收款存款明細分戶帳載或發放救濟、慰問
金，或支付廣告費、工程款、工資、零用金，或支付民族樂團鐘
點費、藝術節經費，甚或從中提領二百六十三萬元支應里長赴澳
洲旅遊，足徵本件所收之款項與一般之代收款，性質不同，顯然
此一代收款為上訴人明知不應徵收而對攤販徵收之名目之一。雖
然繳款之證人即申請抽籤而獲得攤位之吳金梅等人到庭均表示：
渠等係主動申請並由抽籤而獲得攤位，上訴人並無強制或脅迫、
勒索云云。然渠等對於繳納款項雖未對上訴人抗爭，實乃因迫於
為謀求生計而不得不為之舉，上訴人對此項收取款項依法既不可
為，其收取費用，難謂非明知不應徵收而徵收。至附表三所列其
中有未具名者五十五位，其雖未具名，惟本件資料既係來自公所
行政上之公文，渠等繳納之情節當與其他人之情形相同等旨。原
判決之論斷，無違證據法則，亦無判決不備理由之違法情形。上
訴意旨（三）、（四）就事實審採證認事及適用法律職權之適法
行使，全憑己見，漫事爭執，俱非上訴第三審之適法理由。末按
刑法第一百二十九條第一項所稱之「其他入款」，係指租稅以外
之稅捐、規費等一切公法上收入之款項，並不以稅捐為限。又該
所收之入款，並無須有徵收之法律之根據，如就不應徵收之入款
，巧立名目，故意違法徵收，縱其目的為公，亦應負本條違法徵
收之罪責。從而雖原判決認上訴人就本件徵收款項之行為，並未
有圖取自己或其他私人之不法利益，然此不影響上訴人應負之刑
法第一百二十九條第一項罪責。原判決論處上訴人以對於入款，
明知不應徵收而徵收罪刑，並無適用法則不當之違法情形。上訴
意旨（五）、（六）及其他上訴意旨，或就原判決已經調查說明
事項，再事爭執，或就同一證據資料為相異之評價，任意指摘為
違法，亦難謂已符合首揭法定之第三審上訴要件。綜上，應認上
訴人之上訴違背法律上之程式，予以駁回。
據上論結，應依刑事訴訟法第三百九十五條前段，判決如主文。
中    華    民    國  一○○  年    十    月   十二   日
                      最高法院刑事第三庭
                          審判長法官  林  永  茂  
                                法官  蘇  振  堂  
                                法官  林  秀  夫  
                                法官  林  立  華  
                                法官  蔡  國  在  
本件正本證明與原本無異
                                      書  記  官  
中    華    民    國  一○○  年    十    月   十三   日
                                                       s